臺灣高等法院臺南分院民事判決　100年度上字第219號
上　訴　人　林秋雪
訴訟代理人　張智學　律師
被 上 訴人　台灣省雲林農田水利會
法定代理人　林文瑞
訴訟代理人　何永福　律師
複　代理人　陳中為　律師
上列當事人間請求拆屋還地等事件，上訴人對於民國100年9月9
日臺灣雲林地方法院第一審判決（98年度訴字第513號）提起上
訴，本院於100年12月27日言詞辯論終結，判決如下：
    主  文
上訴駁回。
第二審訴訟費用由上訴人負擔。
    事實與理由
一、被上訴人主張：坐落雲林縣斗六市○○段324地號、地目水
    、面積995平方公尺土地為其所有，屬於斗六支線渠道流經
    區域，遭上訴人無權占用，於如原判決附圖所示Ｈ部分面積
    151.7平方公尺，搭蓋鐵架造地上物及舖設水泥使用，上訴
    人並無正當權源，已妨害其對該地所有權之行使，爰依民法
    第767條第1項規定，請求判決命上訴人將該地上物拆除、除
    去水泥地，將土地返還被上訴人，又上訴人占用系爭土地使
    用，獲有相當租金之不當得利，應按申報地價之年利率百分
    之10給付五年之不當利益，並加算起訴狀繕本送達翌日之法
    定遲延利息等語。
二、上訴人則以：伊於81年間，向被上訴人申請使用系爭土地建
    造物架造橋涵建築通路，並繳納新台幣（下同）21萬4200元
    ，被上訴人曾出具許可書，自屬有權使用，並非無權占用，
    又伊已使用多年，已深信被上訴人不致訴請其拆除，被上訴
    人竟然提起本訴訟，有違誠信原則，系爭土地編定為水利地
    ，事實上並未作為灌溉之用，原審判決按申報地價年息百分
    之3計算不當得利，尚嫌過高等語，資為抗辯。
三、原審判決命上訴人將如原判決附圖所示Ｈ部分面積151.7平
    方公尺之水泥地上之鐵架造地上物、水泥地拆除，將土地交
    還被上訴人，並給付54,525元及自98年12月26日起至清償日
    止，按年息百分之5計算之利息，及自98年12月26日起至交
    還土地之日止，按原判決附表二編號7所示之標準，按月支
    付補償金予被上訴人，並駁回被上訴人其餘之請求。
    上訴人就其敗訴部分上訴，求為判決：(一)原判決不利上訴人
    部分廢棄。(二)被上訴人在第一審之訴及假執行聲請均駁回。
    被上訴人就其敗訴部分並未上訴，此部分已告確定，對上訴
    人之上訴，則答辯聲明：上訴駁回。
四、兩造不爭執事項：
  (一)系爭324地號土地與同地段321號、365地號土地，均為被上
    訴人所有之水利地，屬斗六支線渠道流經區域。
  (二)上訴人占有使用系爭324地號土地，如原判決附圖所示編號
    Ｈ部分，面積151.7平方公尺土地。
  (三)被上訴人曾於81年間，同意上訴人在系爭土地上，斗六支線
    測點4k＋910至4k＋912公尺間架設橋涵供通行使用。
  (四)系爭土地南側之同地段278、322、323為寬度約13.2公尺之
    榮譽路，沿榮譽路向東方可通往梅林，往西則可經由斗六市
    ○○路通往斗六市中心。
  (五)系爭土地位於斗六市，附近為住商混合區域，附近有退輔會
    榮民服務處、林頭國小。
    以上事實，並有土地謄本、同意書、雲林縣斗六市地政事務
    所複丈成果圖為證，且經原審勘驗現場查明，有現場照片、
    勘驗筆錄可按，堪信為真實。
五、兩造爭執事項：
  (一)被上訴人於81年間同意上訴人在系爭土地上架設橋涵供通行
    使用，上訴人使用Ｈ部分土地是否無權占有？
  (二)被上訴人請求上訴人返還5年之相當於租金之使用利益，及
    至返還土地之日止之不當得利，有無理由？金額若干為當？
六、得心證理由：
  (一)上訴人使用Ｈ部分土地，是否無權占有？
    (1)依不爭執事項(一)、(二)所示，被上訴人主張上訴人占有使用
      系爭土地之事實，堪以認定。
    (2)依上訴人提出，由被上訴人出具之「使用水利建造物架設
      橋涵建築通路等同意使用許可書」（原審卷(一)第121頁）
      ，就同意使用地點載明：「斗六市○○段324地號（斗六
      支線測點4k＋910至4k＋912公尺間」，依此同意書文義觀
      之，被上訴人僅同意上訴人在斗六支線測點4k＋910至4k
      ＋912公尺間之2公尺土地（即原判決附圖編號Ｈ1部分）
      架設橋涵供「通行使用」而已。並未同意上訴人在土地上
      「建造鐵架造建物」，至上訴人所提出之被上訴人費用徵
      收單（原審卷(二)第95頁），雖記載上訴人曾繳納「建造物
      使用費」，此係因上訴人使用上開土地上架設「橋涵」、
      「通路」之使用費，而非建造「鐵架造建物」之使用費，
      自不能因其曾繳納上開費用，即認其有權在系爭土地上建
      造鐵架造建物。再者，被上訴人於81年間同意上訴人使用
      原判決附圖編號Ｈ1部分，係因其係同段326地號土地所有
      權人，該土地須利用Ｈ1部分土地對外通行，但上訴人上
      開326地號土地，已因被強制執行拍賣由他人取得，上訴
      人已無土地Ｈ1部分對外通行之必要，被上訴人又於原審
      言詞辯論時對上訴人為終止使用之意思表示，兩造間就系
      爭Ｈ1部分土地之使用關係亦已終止，上訴人主張其係有
      權使用一節，尚無可採。
    (3)綜上，被上訴人主張，上訴人占用如原判決附圖編號Ｈ部
      分土地上之鐵架造建物及水泥地，為無權占用，堪以認定
      。其依民法第767條規定，請求上訴人拆除地上物、水泥
      地，核屬正當權利之行使，尚無違反誠信原則，上訴人空
      言抗辯被上訴人違反誠信原則云云，尚非可採。
  (二)被上訴人請求相當於租金之使用利益，有無理由？合理金額
    ？
    (1)按「無法律上之原因而受利益，致他人受損害者，應返還
      其利益；依其利益之性質不能返還者，應償還其價額。民
      法第179條前段、第181條但書分別定有明文。又得請求之
      不當得利範圍，應以他方所受之利益為度，非以請求人所
      受損害若干為準，無權占有他人土地，可能獲得相當於租
      金之利益，為社會通常之觀念。」，最高法院著有61年臺
      上字第1695號判例可供參照。上訴人無權占有系爭土地興
      建地上物使用，自屬獲得相當於租金之利益，且該利益之
      性質不能返還，依上開說明，被上訴人請求上訴人償還其
      價額，自屬有據。又無法律上之原因而獲得相當於租金之
      利益，如該他人之返還利益請求權已逾租金短期消滅時效
      之期間，債務人並為時效之抗辯者，其對於該逾消滅時效
      期間相當於租金之利益，不得依不當得利之法則，請求返
      還（最高法院85年度台上字第711號判決參照）。被上訴
      人請求上訴人返還自本件訴訟繫屬之日起回溯5年相當於
      租金之不當得利，於法自無不合。按不當得利之制度乃消
      除無法律上受利益人之利益，與損害賠償制度在填補被害
      人之損害不同，上訴人空言抗辯被上訴人未利用該地，並
      未受損害云云，尚非可採。
    (2)按「城市地方房屋之租金，以不超過土地及其建築物申報
      總價額年息百分之10為限；土地所有人依本法所申報之地
      價，為法定地價。」土地法第97條第1項、第148條分別定
      有明文。上訴人占有系爭土地搭建地上物使用，其等所應
      返還之利益，應以相當於租用基地興建房屋所應給付之租
      金計算。次按「基地租金之數額，除以基地申報地價為基
      礎外，尚須斟酌基地之位置，工商業繁榮之程度，承租人
      利用基地之經濟價值及所受利益等項，並與鄰地租金相比
      較，以為決定。」最高法院著有68年台上字第3071號判例
      可資參照。依不爭執事項(四)、(五)所示，系爭土地南側為寬
      度約13.2公尺之榮譽路，沿榮譽路向東方可通往梅林，往
      西則可經由斗六市○○路此一主要道路通往斗六市中心，
      附近為住商混合區域，有退輔會榮民服務處、林頭國小，
      已據原審勘驗明確，有勘驗筆錄及照片可憑（原審卷(一)第
      144頁至第152頁）。系爭土地93年1月、96年1月、99年1
      月之申報地價依序為2,160元、2,560元、2,798元，有地
      價第二類謄本為證（同上卷第237頁），審酌：系爭土地
      為水利地，及其坐落位置、周邊繁榮程度及上訴人使用土
      地興建地上物、公用地之承租租金約為百分之四等情，認
      被上訴人請求相當於租金之利益，以申報地價年息百分之
      3計算為當。則被上訴人請求上訴人給付54,525元〔計算
      式：2160x0.03x151.7x（2又365分之23）：20,307元；25
      60ｘ0.03ｘ151.7ｘ（2又365分之341）：34,218元，二者
      合計54,525元〕。並自起訴狀繕本送達翌日即98年12月26
      日起至交還土地之日止，按當年度系爭土地申報地價年息
      百分之3計算繳納相當於租金之不當得利金，被上訴人上
      開請求，於法自屬有據，應予准許。
七、從而，被上訴人依民法第767條、第179條之規定，請求上訴
    人拆除如原判決附圖所示Ｈ部分之地上物及水泥地，將土地
    返還被上訴人，並給付54,525元及自起訴狀繕本送達翌日即
    98年12月26日起至清償日止，按年息百分之5計算之遲延利
    息，並自98年12月26日起至交還系爭土地之日止，按系爭土
    地當年度申報地價之年息百分之3計算之不當得利金，為有
    理由，應予准許。則原審就上開被上訴人之請求判命上訴人
    給付，於法並無不合。上訴意旨指摘原判決此部分不當，求
    予廢棄改判，為無理由，應予駁回其上訴。
八、結論：本件上訴為無理由，依民事訴訟法第449條第1項、第
    78條，判決如主文。
中    華    民    國   100    年    12    月    30    日
                  民事第四庭    審判長法  官  吳 上 康
                                      法  官  王 浦 傑
                                      法  官  蔡 勝 雄
上為正本係照原本作成。
如不服本判決，應於收受送達後20日內向本院提出上訴書狀，其
未表明上訴理由者，應於提出上訴後20日內向本院補提出理由書
狀（均須按他造當事人之人數附繕本）上訴時應提出委任律師或
具有律師資格之人之委任狀；委任有律師資格者，另應附具律師
資格證書及釋明委任人與受任人有民事訴訟法第466條之1第1項
但書或第2項（詳附註）所定關係之釋明文書影本。如委任律師
提起上訴者，應一併繳納上訴審裁判費。
中    華    民    國   100    年    12    月    30    日
                                      書記官  李 淑 華
【附註】
民事訴訟法第466條之1：
(1)對於第二審判決上訴，上訴人應委任律師為訴訟代理人。但上
  訴人或其法定代理人具有律師資格者，不在此限。
(2)上訴人之配偶、三親等內之血親、二親等內之姻親，或上訴人
  為法人、中央或地方機關時，其所屬專任人員具有律師資格並
  經法院認為適當者，亦得為第三審訴訟代理人。
民事訴訟法第466條之2第1項：
  上訴人無資力委任訴訟代理人者，得依訴訟救助之規定，聲請
  第三審法院為之選任律師為其訴訟代理人。